【裁判字號】    98,交聲,131
【裁判日期】    980527
【裁判案由】    違反道路交通管理處罰條例聲明異議
【裁判全文】
臺灣新竹地方法院交通事件裁定         98年度交聲字第131號
    原處分機關  交通部公路總局新竹區監理所
    異  議  人
    即受處分人  甲○○
上列異議人即受處分人因違反道路交通管理處罰條例案件，對於
交通部公路總局新竹區監理所民國98年2月4日竹監營字第裁50-Z
6B007296號違反道路交通管理事件裁決處分聲明異議，本院裁定
如下：
    主  文
原處分關於新臺幣貳萬元部分撤銷。
上開罰鍰撤銷部分，甲○○不罰。
其餘異議駁回。
    理  由
一、按汽車駕駛人飲用酒類後其吐氣所含酒精濃度超過每公升0.
    25毫克以上者，不得駕車，道路交通安全規則第114條第2款
    定有明文；又按汽車駕駛人，駕駛汽車經測試檢定酒精濃度
    超過規定標準者，處新臺幣（下同）15,000元以上60,000元
    以下罰鍰，並當場移置保管該汽車及吊扣其駕駛執照1 年；
    再汽車駕駛人，有第35條第1 項規定之情形，應接受道路交
    通安全講習，道路交通管理處罰條例第35條第1項第1款、第
    24條第1項第2款分別規定甚明。
二、原處分意旨略以：本件異議人即受處分人甲○○於98年2月2
    日下午4時40分許，騎乘車號L2A-297號重型機車，行經國道
    三號北上55公里處，因有「酒後駕車，經酒測酒精濃度0.57
    MG/L」違規行為，遭內政部警政署國道公路警察龍潭分隊員
    警填製公警局交字第 Z6B007296號舉發違反道路交通管理事
    件通知單（下稱舉發通知單）當場舉發，嗣經異議人於期限
    內提出申訴，經原處分機關認異議人確有「汽車駕駛人酒精
    濃度超過規定標準（0.55以上）」之違規行為，乃於98年 2
    月4日以竹監營字第裁 50-Z6B007296號裁決書（下稱裁決書
    ）當場舉發，依據道路交通管理處罰條例第35條第1項第1款
    （裁決書漏載第24條第1項第2款）之規定，裁處異議人罰鍰
    新臺幣（下同）45,000元，吊扣駕駛執照12個月，並施以道
    路交通安全講習。
三、聲明異議意旨略以：異議人於98年2月2日下午4 時40分，騎
    乘 L2A-297機車，在國道三號北上55公里處，被警方攔查告
    發酒醉駕駛，酒精濃度測試值為0.57MG/L，嗣經桃園地方法
    院檢察署檢察官處以緩起訴處分（98年度速偵字第925 號）
    ，需繳交20,000元為緩起訴處分金，但犯後另有原處分機關
    之竹監營字第裁50-Z6B007296號裁決書，需繳交45,000元並
    吊扣駕照1 年，依行政罰法第26條第1 項，因一行為觸犯刑
    事法條及違反行政法上義務規定者，依刑事法律處罰之，而
    請求撤銷原裁決處分，爰依法聲明異議等語。
四、經查：
（一）按道路交通管理處罰條例所規定之罰則本質上係屬行政罰
      ，此由該條例中就交通違規行為所定法律效果包括罰鍰、
      記點、吊扣證照等行政罰觀之甚明（參照行政罰法第1 條
      、第2 條將罰鍰、吊扣證照及講習等處分均定為行政罰）
      ，是違反道路交通管理處罰條例之裁罰事件，自有行政罰
      法之適用。
（二）次按94年2月5日公布，95年2月5日施行之行政罰法第26條
      規定：「一行為同時觸犯刑事法律及違反行政法上義務規
      定者，依刑事法律處罰之。但其行為應處以其他種類行政
      罰或得沒入之物而未經法院宣告沒收者，亦得裁處之。前
      項行為如經不起訴處分或為無罪、免訴、不受理、不付審
      理之裁判確定者，得依違反行政法上義務規定裁處之。」
      其所揭示之所謂「一事不二罰」原則，探究其立法目的，
      無非以一行為同時觸犯刑事法律及違反行政法上義務規定
      時，由於刑罰與行政罰同屬不法行為之制裁，而刑罰之懲
      罰作用較強，依刑事法律處罰即足資警惕，實無一事二罰
      再處行政罰之必要，但罰鍰以外之沒入或其他種類行政罰
      ，因兼具維護公共秩序之作用，為達行政目的，行政機關
      仍得併予裁處。又此所稱「其他種類行政罰」，係指違反
      行政法上之義務應受「裁罰性」之「不利處分」而言，依
      行政罰法第2 條規定，應包括限制或禁止行為之吊扣證照
      處分及警告性之講習處分在內。至於刑事訴訟法第253 條
      之1 所指之緩起訴處分，係介於起訴與微罪職權不起訴間
      之緩衝設計，而在內容及要件上與依刑事訴訟法第252 條
      所為之不起訴處分均有所不同，又檢察官對被告為緩起訴
      處分時，依刑事訴訟法第253 條之2 第1 項規定對被告所
      為之指示及課予之負擔，雖非刑罰，但對被告迭有敦促反
      省、財產減少及自由受限之影響，性質上可謂刑事處分，
      且緩起訴制度雖以特別預防為優先考量，但在具體個案決
      定上，實亦達到一般預防的作用及報應理念，基於一行為
      不二罰原則，異議人既已就其行為受到刑事處分，自不應
      因同一行為再受到國家的處罰（臺灣高等法院暨所屬法院
      96 年 法律座談會刑事類提案第36號研討結果參照）。依
      該條例第35條第8 項之規定，即須補繳不足最低罰鍰之部
      分，始為適法，且如一方面認為行為人依檢察官緩起訴處
      分命令而為金錢給付，與受刑事處罰無異，依行政罰法第
      26條之規定，監理機關不得再行裁罰；一方面卻又認為該
      等金錢給付不屬於道路交通管理處罰條例第35條第8 項所
      定罰金，無需依該項規定補繳不足最低罰鍰部分之差額，
      理由顯有矛盾，且若緩起訴捐款金額低於最低罰鍰金額，
      亦有失公平（臺灣高等法院暨所屬法院97年法律座談會刑
      事類提案第39號研討結果參照）。
（三）查異議人於舉發通知單所載時地，酒醉騎乘上開重型機車
      ，經警測其呼氣中酒精濃度達每公升0.57毫克，而舉發異
      議人有「酒後駕車」之違規行為等情，此為異議人所不否
      認，並有被告飲酒後吐氣酒精濃度測定數據紙、汽車駕駛
      人酒後生理協調平衡檢測紀錄表、刑法第185條之3案件測
      試觀察紀錄表各1 紙附卷可稽，堪認為真實。又異議人同
      一酒醉駕車之行為，因同時觸犯刑法第185 條之3 之公共
      危險罪，經臺灣桃園地方法院檢察署檢察官於98年2 月13
      日以98年度速偵字第925 號為緩起訴處分，緩起訴期間為
      1 年，異議人應繳交緩起訴處分金20,000（已履行），並
      於緩起訴處分確定後，收受臺灣桃園地方法院檢察署執行
      通知之日起6 個月期間內，參加法治教育一場次等情，亦
      有上開緩起訴處分書、臺灣桃園地方法院檢察署繳納款項
      證明單各1 份附卷足憑。是以異議人酒後超過規定標準駕
      駛動力交通工具，而受緩起訴處分確定之事實，堪以認定
      。
（四）復查，本件異議人酒後超過規定標準而駕駛動力交通工具
      之行為，同時涉犯道路交通管理處罰條例第35條第1項第1
      款規定及刑法第158條之3之公共危險罪，其中刑事部分，
      業經臺灣桃園地檢署檢察官緩起訴處分確定，異議人並已
      依檢察官指示之負擔條件支付緩起訴處分金20,000元等情
      ，已如前述。核此緩起訴處分附加條件之履行固非刑法所
      定刑罰之種類，但已影響被告之財產權權益，具有實質刑
      罰之效果，實質上應可該當行政罰法第26條第1 項「依刑
      事法律」之刑事處分規定及道路交通管理處罰條例第35條
      第8 項規定之「罰金」，是以異議人雖已依檢察官緩起訴
      處分支付20,000元，但仍有不足部分（即25,000元）予以
      裁罰。至原處分機關依法吊扣異議人駕駛執照12個月、施
      以道安講習部分，核與徒刑之目的不同、種類殊異，乃為
      達維護用路權人生命、身體安全之裁罰性不利處分，依行
      政罰法第26條但書之規定，仍得裁處之。
五、綜上所述，移送機關依道路交通管理處罰條例第35條第1 項
    第1 款、第24條第2 款規定，裁處吊扣異議人駕駛執照12個
    月、施以道安講習之其他種類行政罰部分，於法並無不合，
    此部分異議無理由。另移送機關裁處異議人罰鍰45,000元其
    中之20,000元行政罰部分，與法有違，異議人此部分之異議
    ，為有理由，自應由本院就此部分予以撤銷，改諭知異議人
    不罰；而就罰鍰45,000元中之25,000元，參酌道路交通管理
    處罰條例第35條第8 項之立法精神並兼顧公平原則，原處分
    機關就此部分之裁處，於法並無不合，是異議人對此部分聲
    明異議，為無理由，亦應予駁回。
六、據上論斷，應依道路交通案件處理辦法第19條、第20條前段
    裁定如主文。
中    華    民    國    98    年    5     月    27    日
                  交通法庭法  官   黃美文
以上正本證明與原本無異。
如不服本裁定應於送達後5日內向本院提出抗告狀。
中    華    民    國    98    年    5     月    27    日
                          書記官   劉亭筠


司法院資訊處製作；財團法人民間司法改革基金會備份。
